【裁判字號】    92,上易,1339
【裁判日期】    920916
【裁判案由】    妨害名譽
【裁判全文】
臺灣高等法院臺中分院刑事判決                  九十二年度上易字第一三三九號
    上  訴  人
    即  被  告  丙○○
    選任辯護人  謝萬生律師
    被      告  甲○○
    選任辯護人  陳政麟律師
右上訴人因妨害名譽案件，不服臺灣彰化地方法院九十一年度易字第九三四號中華民
國九十二年六月五日第一審判決（起訴案號：臺灣彰化地方法院檢察署九十一年度偵
字第三五八○號），提起上訴，本院判決如左：
    主  文
原判決撤銷。
甲○○意圖散布於眾，而指摘足以毀損他人名譽之事，處拘役伍拾日，如易科罰金，
以參佰元折算壹日。
丙○○無罪。
    事  實
一、丙○○為彰化縣泥水業職業工會第二十一屆常務理事，甲○○為該工會第二十一
    屆會員代表，甲○○於民國九十一年一月工會改選理監事期間，為使會員乙○○
    無法當選理事，甲○○乃基於意圖散布於公眾之誹謗犯意，雖無相當合理確信之
    證據，仍企圖以三年前（即八十八年間）工會辦理自強活動時租車費用較高之事
    為藉口，歸咎於當時擔任常務監事之乙○○有侵占公款之不法情事，甲○○乃於
    九十一年一月二十八日，在彰化市○○路嘉賓園餐廳召開之工會會員代表大會上
    ，於會場散發有關八十八年間工會辦理自強活動時所支出費用之相關文件（含支
    出傳票、收據、旅客名單等資料）予到場開會之會員後，甲○○並於大會開會時
    ，提出臨時動議案，以上述文件說明八十八年間工會自強活動租車費用較往年多
    出新台幣（下同）一萬二千元，且在公眾面前指摘乙○○為「吸血蟲、歪哥」（
    指有侵占上開公款情事），而請求大會表決將乙○○之會員資格除名，企圖使出
    席之會員認為乙○○於八十八年擔任工會常務監事之期間，確實有侵占公款之不
    法情事，足以毀損乙○○之名譽。嗣經說明討論後，由大會主席丙○○進行除名
    議案之表決，經舉手投票，有四十五個會員（含委託出席者三名）贊成將乙○○
    除名（未達當天出席會員代表（含委託出席者）九十六名之半數），丙○○乃宣
    布大會通過將乙○○予以除名。嗣經工會將相關大會討論之議案送交彰化縣政府
    備查，惟彰化縣政府就該除名之決議，並未准予備查。
二、案經告訴人乙○○訴請台灣彰化地方法院檢察署檢察官偵查起訴。
    理  由
壹、有罪部分（指被告甲○○部分）：
一、訊據上訴人即被告甲○○固坦承有右述散發傳單之行為及指責告訴人之言論，惟
    矢口否認有何誹謗之犯行，辯稱：告訴人於八十八年間在工會擔任監事時，該年
    度自強活動之租車費用確實較往年高出一萬二千元，此有相關單據為證，而告訴
    人既身為常務監事，竟未阻止該筆費用之撥付，顯然監督不周，稱其為吸血蟲及
    歪哥，自屬有據云云。其選任辯護人則亦為被告甲○○辯稱略以：八十八年度工
    會辦理自強活動費用較往年為高，當時告訴人所擔任之常務監事職務，係負責監
    督泥水工會一切會務，惟告訴人未及時監督指正工會成員有不法支出，顯見告訴
    人亦參與其事，否則焉可能怠忽職守？而證人許謝鴛鴦承攬工會之自強活動遊覽
    車業務已有多年，其證稱：八十八年間確曾多拿一萬二千元，事後想返還工會，
    但不知還給誰，故先後請教前任常務理事郭明通及告訴人等語，亦足見告訴人對
    於工會支出情形，並非不知情，且被告甲○○所散布之文件及相關言論，均係向
    有利害關係之泥水工會會員代表提出，並無四處散布，與法定構成要件不符；而
    被告甲○○所提出之上述質疑，係本於自己之確信，並基於善意發表言論，屬於
    可受公評之事，依刑法第三百十一條之規定及司法院大法官會議釋字第五○九號
    之解釋意旨，應不予處罰云云
二、經查：
（一）訊據被告甲○○坦承散布有關工會於八十八年間辦理自強活動費用支出之相關
      文件，並承認其在臨時動議中提出相關討論，指述告訴人乙○○為「吸血蟲、
      歪哥」之情事，核與告訴人乙○○之指述相符，並經在場目擊證人盧清河、吳
      文隆、唐藍、賴聰榮證述屬實。又工會之決策單位為理事會，故關於活動辦理
      之過程，係由理事會負責決定由何客運公司承攬，並決定價格，監事均未參與
      決策，只有被動監督之職權等情，此亦據丙○○供陳在案（見原審卷第一三七
      、一三八頁），則上述遊覽車費用，顯非當時擔任常務監事之告訴人乙○○所
      洽商決定。
（二）又有關工會其後是否按正常程序交付監事審核後始撥款乙事，經查，觀諸被告
      甲○○所提出之支出傳票上，僅「秘書會計」欄蓋有「陳志強」之印章，此外
      「常務理事」、「常務監事」、「出納製票」欄均未蓋有任何印章（見九十一
      年度他字第四七四號卷第五四頁），而大自然遊覽車客運公司用以請款之單據
      上，亦只有「陳志強」之印章（見同上卷頁），所有單據均無告訴人乙○○之
      簽名，自亦難遽以論斷告訴人乙○○對於上開款項，確曾審查同意。又大自然
      遊覽車客運公司承租工會之自強活動已歷數年，八十八年度亦非例外，均據被
      告甲○○及丙○○二人供承在卷（見原審卷一三八頁），顯見該客運公司得以
      在八十八年承攬工會活動，並非出於與告訴人乙○○間有何特殊交誼或關係，
      因之，縱該年度之費用確實較往年更高，致使被告甲○○相信有浮報費用情事
      ，然如上所述，在告訴人乙○○並無決策權力，且傳票並未經其簽章審認之情
      形下，實難遽認告訴人乙○○已從中獲取任何不法利益之情事。
（三）另大自然遊覽車客運公司負責人許謝鴛鴦到庭證稱：八十八年間有一天郭明通
      來找我，叫我重新估價，我說不用那麼貴，他說沒有關係叫我拿回去，我問說
      這是否是小費，他說不是，他給我一萬二千元，後來吳文隆九十一年來找我，
      說這樣不對，我才把一萬二千元還給彰化縣泥水業職業工會。至於他們工會的
      細節我不知道˙˙我有用一個信封袋裝著，想要還給郭明通，有一次郭明通來
      我家，他不敢拿，我又問乙○○，乙○○說去問郭明通，就一直保留到九十一
      年等語（見原審卷第七○、七一頁），依上述證言，證人許謝鴛鴦雖於八十八
      年間曾額外收受一萬二千元費用，惟此係由前任理事郭明通所交付，亦無法認
      定係告訴人乙○○所給予或決定，至證人許謝鴛鴦另證稱：其在八十八年間憑
      良心不敢拿取費用，而將一萬二千元以信封袋裝存，一直留到九十一年間才返
      還工會，伊有問告訴人乙○○云云，此不僅與常理相違，且告訴人乙○○亦堅
      決否認證人許謝鴛鴦曾找其問過還錢之事，此部分自尚難遽信；更何況縱認證
      人許謝鴛鴦當時就該還錢之事，確有問乙○○乙事為屬實，惟亦難據此逕以推
      斷告訴人乙○○即有何不法侵占公款或圖利私人之情事。是證人許謝鴛鴦之上
      開證述，尚難遽為告訴人乙○○當時確有何侵吞工會財物不法情事之認定。
（四）再按刑法第三百十條第三項前段所定，以對誹謗之事，能證明其為真實者不罰
      ，係真對言論內容與事實相符者之保障，並藉以限定刑罰權之範圍，非謂指摘
      或傳述誹謗事項之行為人，必須自行證明其言論內容確屬真實，始能免於刑責
      。惟行為人雖不能證明言論內容為真實，但依其所提證據資料，認為行為人有
      相當理由確信其為真實者，即不能以誹謗罪之刑責相繩（司法院大法官會議釋
      字第五○九號著有解釋），依上開解釋意旨可知，行為人雖毋庸確切證明其言
      論內容為真實，始可免責，然如行為人依其所提出之證據資料，並無相當理由
      令其確信為真實者，仍不得予以免責，而必須繩以誹謗罪之刑責。查彰化縣泥
      水職業工會會員代表大會參加者（包括列席人員及出席代表）大約有二百位，
      此有當日開會之會議紀錄附卷可憑，故可知該處確為多數特定人屬公眾得見聞
      之場所。然如前所述，被告甲○○當時依其所提出之相關證據資料，實難認有
      何相當理由令其確信其所指述為真實，而被告甲○○卻明知在欠缺合理證據之
      佐證下，竟仍於前述公眾場所公然指摘告訴人乙○○為「吸血蟲、歪哥」，其
      所為自非出於善意之批評，足認被告甲○○於主觀上應有誹謗告訴人乙○○之
      惡意甚明；且其所指摘「吸血蟲、歪哥」之內容，於客觀上亦足對告訴人乙○○在社會上所保有之人格及聲譽地位受有貶損，是被告甲○○上開所為，顯已
      構成誹謗之要件無疑。
（五）綜上所述，被告及其辯護人上開所辯，均為卸責之詞，不足憑採。本案事證明
      確，被告甲○○涉有誹謗之犯行，堪以認定。
三、查被告甲○○意圖散布於眾，而指摘足以毀損他人名譽之事，核其所為，係犯刑
    法第三百十條第一項之誹謗罪。原審以本案事證明確，對被告甲○○予以論罪科
    刑，固非無見，然被告丙○○並未與被告甲○○共犯上開誹謗罪嫌（如後詳述）
    ，惟原審卻將被告二人論以共同正犯，自有未洽。被告甲○○上訴意旨，猶執陳
    詞，否認誹謗犯行，雖不足採，然原審判決既有上開可議之處，自應由本院予以
    撤銷改判。爰審酌被告甲○○之素行，及其藉此方式達成選舉目的之犯罪動機，
    其所為對告訴人乙○○名譽所造成之損害，暨其犯後仍否認犯行，未有悔意等一
    切情狀，量處如主文第二項所示之刑，並諭知易科罰金之折算標準，以示懲儆。
四、公訴意旨另以：被告甲○○明知告訴人於八十九年至九十年間代表工會出席各次
    工會幹部會議，所支領之差旅費均經過常務理事即被告丙○○之蓋章核准，竟基
    於誹謗之犯意，在前述開會時指稱告訴人「不該支領差旅費」，因認此部分亦涉
    有誹謗犯罪嫌疑云云。按誹謗罪乃告訴乃論之罪（參刑法第三百十四條），此部
    分業經告訴人乙○○於原審調查時當庭撤回告訴（見原審卷第一○七頁），然依
    起訴書記載之內容，此部分如成立犯罪，則與被告甲○○前述有罪部分具有接續
    犯之裁判上一罪關係，是就此部分，爰不另為不受理之諭知，附此敘明。
貳、無罪部分（指被告丙○○部分）
一、公訴意旨又略以：被告丙○○彰化縣泥水業職業工會第二十一屆（檢察官誤載為
    第二十屆）之常務理事，其明知乙○○並未侵占該工會八十八年度國內自強活動
    之費用，被告丙○○竟與甲○○共同基於誹謗之犯意聯絡，於九十一年一月二十
    八日，在該工會召開第二十一屆第一次會員代表大會，以選舉第二十一屆理、監
    事時，基於共同意圖散布於眾之犯意聯絡，由被告丙○○提供該工會八十八年度
    國內自強活動支出表暨支出傳票、收據、旅客名單等文件，再由甲○○以複印之
    方式，於會議中發放予出席之各會員代表每人一份，並由甲○○以臨時動議之方
    式，於會議中，其二人並當眾向出席之各會員代表指稱：乙○○係「吸血蟲」、
    「你把錢拿到哪裡去了」、「你歪哥」等語，足以毀損乙○○之名譽，因認被告
    丙○○亦應共同涉犯上開誹謗罪嫌云云。
二、按犯罪事實應依證據認定之，無證據不得認定犯罪事實；又不能證明被告犯罪者
    ，應諭知無罪之判決，刑事訴訟法第一百五十四條第二項、第三百零一條第一項
    分別定有明文。再刑事訴訟法上所謂認定犯罪事實之證據，係指足以認定被告確
    有犯罪行為之積極證據而言，該項證據自須適合於被告犯罪事實之認定，始得採
    為斷罪資料；如未能發現相當證據，或證據不足以證明，自不能以推測或擬制之
    方法，以為裁判之基礎（參最高法院二十九年上字第三一０五號、四十年台上字
    第八十六號判例）。又告訴人之告訴，係以使被告受刑事訴追為目的，是其陳述
    是否與事實相符，仍應調查其他證據以資審認（參最高法院五十二年台上字第一
    三００號判例）。
三、本件公訴人認被告丙○○亦共同涉有上開誹謗罪嫌，無非係以告訴人乙○○之指
    訴，並經證人周明塗結證屬實，復有支出傳票暨開會通知、該工會八十八年度國
    內自強活動支出表暨支出傳票、收據、旅客名單等文件影本附卷可稽，為其主要
    之論據。然訊據被告丙○○堅決否認有何公訴人指訴之上開犯行，辯稱：伊只是
    按甲○○提案內容進行表決，伊開會時並未有指責告訴人之言論；且伊當時初擔
    任常務理事，對開會程序並不甚熟稔，伊並無提供上開資料予甲○○使用，其後
    是經大會討論、表決後，始決議將告訴人乙○○除名，伊並無誹謗等語。
四、經查：
（一）被告丙○○於上開會議中，是否曾為告訴人所指訴之上開言詞，證人王榮根於
      原審證稱：否認有看到任何討論經過（見原審卷卷第六十七頁）；證人盧清河
      證稱被告丙○○無上述言論（見原審卷第六十八頁）；證人謝佩榆、李凌芬、
      張寶桂、吳文隆則均證稱沒聽到、不清楚或沒注意等語（見原審卷第一○八至
      一一三頁）；證人唐藍證稱：沒有印象等詞（見原審卷第一三四頁）；而證人
      董文雅證稱：被告丙○○係公正處理事情，沒有聽到被告丙○○有前述言論等
      語（見原審卷第一八五頁）；至證人陳清潭證稱當時場面很亂，沒有聽到相關
      言論等語（見原審卷第一八七頁）。
（二）惟告訴人乙○○所聲請傳訊之證人賴聰榮於原審則證稱：「被告甲○○先提臨
      時動議，被告丙○○問告訴人說『你把這些錢拿去那裡？』、『是不是歪掉了
      ？』被告丙○○一直反問告訴人，問了很多次，我說你們之間何必這樣」等語
      （見原審卷第一三五頁）；證人陳朝雄證稱：「當天被告丙○○行文請我擔任
      大會司儀，當時我在下面，有聽到被告甲○○講這些話（說告訴人是吸血蟲、
      歪哥），被告丙○○是重覆被告甲○○的話，講完之後接著說『你把錢拿到那
      裡去了？你歪哥，我有錄音』…開會之前，被告丙○○在工會找我六次，在辦
      公室時，有跟我通盤研究過議事規則及選舉配票過程，當時有提到要把告訴人
      乙○○拉下來，我本來以為是要以選票把告訴人拉下來，沒想到提了這個臨時
      動議」等語（見原審卷第一八二至一八三頁）；另證人周明塗於九十一年四月
      十日在偵訊中證稱：「我有聽到丙○○說告訴人把錢拿到那裡去了，你歪掉了
      ，是在代表大會時以麥克風說的，大家都有聽到」等語（見九十一年度他字第
      四七四號卷第三十八頁），其於原審調查時證稱：有聽到被告丙○○說「你把
      錢拿到那裡去了」等語（見原審卷第六十九頁）。
（三）由上述可知，除證人賴聰榮、陳朝雄及周明塗均證述被告丙○○有上述言論外
      ，其餘證人或稱沒有注意，或謂沒有聽到。則上開證人賴聰榮、陳朝雄、周明
      塗等人之證述，是否可信，乃甚有疑義？退而言之，縱認證人賴聰榮、陳朝雄
      、周明塗上開證述為真，即被告丙○○當時確有質稱：你（指告訴人乙○○）
      把錢拿到那裡去了？等語，惟當時被告丙○○因身為大會主席，係被告甲○○
      先提出臨時動議後，其始為上開質問，而觀其質問之上開內容，亦無明確指述
      告訴人乙○○有何侵吞工會款項之不法情事；且被告丙○○於會議中，就有關
      甲○○所提案之系爭自強活動公款被侵占之臨時動議，亦有令告訴人乙○○提
      出說明，嗣討論沒有結果，始付諸表決等情，亦據證人謝佩榆於原審審理時證
      稱：當天我是紀錄，當天有討論自強活動公款被侵占之事，臨時動議是被告甲○○提出來的，討論很久沒有結果，就付諸表決，主席（指被告丙○○）有讓
      告訴人乙○○說明等語（見原審卷第一○七、一○八頁），證人張寶桂證稱：
      有提案在講自強活動的錢被人歪哥事情等詞（見原審卷第一一三、一一四頁）
      ，證人董文雅則證稱：被告丙○○有請被告甲○○與告訴人來說明關於被告甲○○提出的提案等語（見原審卷第一八五頁），參以告訴人乙○○於本院調查
      時亦供稱：被告丙○○有請我提出說明，我說我沒有歪哥自強活動費用，但被
      告丙○○馬上叫我下去˙˙等語（見本院九十二年八月二十五日調查訊問筆錄
      ），實難認被告丙○○上開所為，於主觀上有何明知不實並意圖散布於公眾之
      誹謗惡意，並於客觀上指摘或傳述足以貶損告訴人乙○○名譽之行徑。
（四）另被告丙○○嗣依被告甲○○提案表決將告訴人乙○○除名，此時贊成除名之
      人數僅有四十五票（含委託三票），未達出席會員代表九十六人（含委託八名
      ）之半數，嗣彰化縣政府就該項除名處分不予備查，有該會議紀錄及彰化縣政
      府九十一年三月二十日函文（發文字號：府勞資字第０９１００４６４３９０
      號）在卷可稽，則被告丙○○所為上開會議程序之處置，雖確有瑕疵不當之處
      ，然觀表決之際，現場人員（包括上級單位彰化縣政府主管機關與上級工會之
      列席人員）就表決人數之清點及表決決議通過將告訴人乙○○除名，當時並無
      任何人提出糾正或異議，有該會議紀錄附卷足憑，則是否能逕以認定被告丙○○當時確係明知並故意違背有關議事規程，而將告訴人乙○○予以除名，實不
      無疑問？是被告丙○○所辯稱：其當時並不熟稔議事程序規定等語，即非屬無
      據。故亦難以上開會議程序之瑕疵，遽以推斷被告丙○○有與甲○○共同涉犯
      上開誹謗犯行之犯意聯絡。
（五）再卷附由被告甲○○所提出之上開自強活動支出表暨支出傳票、收據、旅客名
      單等文件資料，被告丙○○及甲○○均堅決否認係由被告丙○○所提供，而告
      訴人乙○○復無法提出證據證明上開資料確係由被告丙○○提供予甲○○影印
      後，於會議中散發，自亦難僅憑上開資料，逕以推斷被告丙○○會前即有與甲○○共同基於犯意聯絡，而共同涉有本件誹謗罪行。
（六）此外，復查其他積極確切證據，足認被告丙○○確有公訴人所指之上開誹謗罪
      嫌，揆諸前揭規定與判例意旨之說明，自難僅憑告訴人乙○○之指訴，遽認被
      告丙○○亦涉有誹謗犯行。是本件被告丙○○被訴誹謗罪嫌，應有未足。原審
      疏未審究上情，就被告丙○○部分，遽為論罪科刑，即有未洽。被告丙○○上
      訴意旨否認犯罪，為有理由，自應由本院予以撤銷改判，另諭知被告丙○○無
      罪之判決。
參、據上論斷，應依刑事訴訟法第三百六十九條第一項前段、第三百六十四條、第二
    百九十九條第一項前段、第三百零一條第一項，刑法第三百十條第一項、第四十
    一條第一項前段，罰金罰鍰提高標準條例第一條前段、第二條判決如主文。
本案經檢察官丁○○到庭執行職務。
中      華      民      國      九十二      年     九     月    十六    日
                                   臺灣高等法院臺中分院刑事第八庭
                                         審判長法  官  羅  得  村
                                               法  官  劉  榮  服
                                               法  官  黃  文  進
右正本證明與原本無異。
不得上訴。
                                               書記官  許  麗  花
中      華      民      國    九十二     年      九      月     十七    日
附錄論罪科刑條文：
刑法第三百十條第一項：
意圖散布於眾，而指摘或傳述足以毀損他人名譽之事者，為誹謗罪，處一年以下有期
徒刑、拘役或五百元以下罰金。
                                                                        Ｆ


司法院資訊處製作；財團法人民間司法改革基金會備份。
